最高法院刑事判決　　　　　　　　　　　　　　　八十八年度台上字第一四三四號
　　上　訴　人　甲○○　男
右上訴人因傷害致人於死案件，不服台灣高等法院中華民國八十六年五月一日第二審
更審判決（八十五年度上更(一)字第一○四五號，起訴案號：台灣基隆地方法院檢察署
八十四年度偵字第一四六二號），提起上訴，本院判決如左：
    主  文
原判決撤銷，發回台灣高等法院。
    理  由
本件原判決認定黃龔定懷疑上訴人甲○○誣指其弄倒社區圍牆，曾前往上訴人住處理
論未果，二人間已有嫌隙，民國八十四年五月十日上午六時後，黃龔定復在基隆市○
○街三七○號前鐵路高架橋下隧道處等候上班時應行經該處之上訴人，同日上午六時
五十分許，適上訴人行經該處，黃龔定即叫住上訴人，與之理論。旋二人發生爭吵，
並進而互毆。上訴人明知以重力推打他人，會破壞人之身體組織，足以傷害人之身體
，且可預見黃龔定（民國六年二月九日生）年近八十歲，身體機能較差，被毆後可能
發生死亡之結果，猶基於傷害之犯意，以手毆打黃龔定之身體及頭部，使黃龔定受有
頭左側血腫五×五公分、左小膊破裂三×三公分、左肩瘀血十六×十五公分、左鎖骨
骨折、右顳葉顱內血腫、顱內出血之傷害，上訴人亦受有左眼結膜下出血之傷害。黃
龔定並因而倒地，嗣經送醫急救，終因右顳葉顱內血腫、顱內出血，延至八十四年五
月十二日十四時三十分許不治死亡。上訴人於事故發生後被發覺前，即前往基隆市警
察局第一分局南榮路派出所向警員孟治國報案自首接受裁判等情。因而撤銷第一審判
決，改判仍論處上訴人傷害人之身體，因而致人於死罪刑，固非無見。
惟查：(一)、刑法第二百七十七條第二項傷害致人於死之罪，係因犯罪致發生一定結果
而為加重其刑之規定，即以不法侵害人身體之故意，所施之傷害行為致生行為人所不
預期之死亡結果，使其就死亡結果負其刑責，如行為人對於死亡之結果有預見，而其
結果又不違背其本意時，則屬故意殺人範圍。原判決認定上訴人「預見」黃龔定年近
八十歲，身體機能較差，被毆後可能發生「死亡之結果」，猶以手毆打黃龔定之身體
及頭部，使黃龔定受有頭左側血腫、左小膊破裂、左肩瘀血、左鎖骨骨折、右顳葉顱
內血腫、顱內出血之傷害，黃龔定並因而倒地，且因右顳葉顱內血腫、顱內出血不治
死亡。理由並說明黃龔定確因右顳葉顱內血腫、顱內出血送醫後因傷重不治死亡，且
上訴人之行為與黃龔定之死亡有因果關係。原判決既已認定上訴人預見其行為足以引
起死亡之結果，理由亦說明其行為已發生死亡之結果，核與主文所宣示之傷害致人於
死罪名，限於對死亡之結果客觀上能預見而主觀上無預見者，顯然不相適合，自有理
由矛盾之違誤。(二)、科刑之判決書，對於犯罪事實須詳加認定，明確記載，然後於理
由內明犯罪事實所憑之證據，及其認定之理由，使事實與理由兩相一致，方為合法
。倘事實認定與理由說明，不相一致，或事實或理由欄內之記載，前後齟齬，按諸刑
事訴訟法第三百七十九條第十四款後段規定，均屬判決理由矛盾之當然違背法令。原
判決認定上訴人以手毆打黃龔定之身體及頭部，使黃龔定受有頭左側血腫五×五公分
、左小膊破裂三×三公分、左肩瘀血十六×十五公分、左鎖骨骨折、右顳葉顱內血腫
、顱內出血之傷害。似指黃龔定所受右顳葉顱內血腫、顱內出血之傷害，係遭上訴人
以手毆打頭部所致。但理由內卻記載被害人所受之前開傷情，及顱內出血，悉因遭上
訴人毆打並倒地所致（見原判決理由二(二)）。似謂黃龔定所受右顳葉顱內血腫、顱內
出血等傷情，係併因倒地所致。不無判決事實及理由矛盾之違法。(三)、證據之證明力
雖由法院自由判斷，然證據之本身存有瑕疵或對於待證事實不足以供證明之資料，而
事實審仍採為判決基礎，則其自由判斷之職權行使，即不得謂非逾越範圍。原判決係
採告訴人黃俊揚之指訴、上訴人八十四年五月十一、十二日於警訊中及八十四年五月
十三日於偵查中之供述，以及現場處理之警員孟治國八十四年七月十八日於原審、證
人施碧文、顏為八十四年六月五日於偵查中之證詞，為認定上訴人與黃龔定互毆之證
據。惟卷查告訴人黃俊揚於警訊指稱「我是聽鄰居轉述，方知甲○○涉嫌傷害我父親
黃龔定，我向甲○○之妻陳雲求證詢問，其妻亦承認其事」、「我據附近鄰人稱……
，甲○○與我父親黃龔定發生口角，互毆下，我父親跌倒在地，後腦及左鎖骨骨折…
…」（見警卷第七頁背面），及在偵查中所供「不是（我先到場），是我弟弟在我晚
上回家告訴我的，我才知，是我大哥將我父親送醫救治」等語（見偵查卷第十一頁）
，告訴人黃俊揚似未在場目睹黃龔定受傷經過，其所知事項均傳聞自鄰居。而證人即
告訴人之鄰居高志明於偵查中僅證稱「我至現場時，警車及救護車均已在現場，我是
七點多經過現場，當時『黃』坐在地上，並未說話，我在離現場尚有一段距離就見警
車，我有見陳（春生）在與警員陳述經過」，證人施碧文、顏為於偵查中亦僅分別證
稱「死者（黃龔定）當天與我（施碧文）同坐，甲○○路過有與我們點頭打招呼，黃
喊陳，陳是騎機車經過，我有聽到二人在吵鬧，因他們離我們尚有一段距離，我未聽
到他們說什麼，死者是在那裡等陳，死者喊陳很大聲，我覺得不太對就離開走到洞口
另一端，即顏家門口，只有我與顏對面坐，尚有何人我不知」、「陳經過，黃喊陳很
大聲，我（顏為）覺得不對，就趕快回家了」等語（見偵查卷第十五頁背面）。另證
人朱銘發經原審囑託訊問結果，亦僅結證「是我通知死者家屬前往的，……被害人叫
『阿定』，我認識他，……，我看見阿定倒在隧道裡，我就去通知他家人，但如何他
會倒在那，我則沒看見，……」云云（見原審卷第六二頁），似均未目睹上訴人與黃
龔定互毆情事，告訴人應無從由彼等得知上訴人有與黃龔定互毆情事，則原判決所採
用告訴人之指訴、證人施碧文、顏為、高志明、朱銘發之證詞，顯然不足資以證明上
訴人有傷害黃龔定致死之犯行，原審仍採為判決基礎，即屬違背法令。(四)、證人即到
場處理之警員孟治國於第一審所證「被告大概早上七點多事發不久即報案了，他聲音
慌張，講的不是很清楚，說有人和他打架，有糾紛，說是死者騷擾他，躺在地上裝死
，叫我們去處理」等情（見第一審卷第十九頁），如屬可採，則上訴人於報警當時，
既因聲音慌張而未能敘述清楚，則其所謂「有人和他打架」究指何情，係黃龔定毆打
上訴人？抑上訴人與黃龔定互毆？要非無疑。原審未細心勾稽，遽謂上訴人與死者確
有互毆情事，尚嫌速斷。(五)、原審採信上訴人於警訊供稱「……黃龔定當時叫住我，
並衝向我以右手拳頭毆打我左臉三、四次致我左眼受傷，又以口頭揚言：我要給你死
，並由右手自口袋中拿不詳物品揮向我，在未刺到時，我心生畏懼，將黃龔定以手格
倒在地，致其後腦撞地受傷，我有看到黃龔定後腦微受傷出血」、及於偵查中所稱「
他（指黃龔定）說要給我死，從口袋裡拿東西，我才用手擋他，他就倒地；我只有擋
他二下而已，我是迴他二拳後，推他二下」等語（見原判決理由二(一)），與上訴人提
出之驗傷診斷書所載「左眼結膜下出血」（見警訊卷第十二頁），及台灣基隆地方法
院檢察署法醫師出具之驗斷書所載「黃龔定頭左側血腫五×五公分」等情，互核相符
，上訴人似係於遭黃龔定毆擊臉部時，以手格開黃龔定之手，並將再次攻擊而來之黃
龔定推開，而致黃龔定跌倒在地腦部受傷，則上訴人之原審指定辯護人所辯上訴人為
躲避攻擊，於慌亂中互相拉扯，不慎失手推倒被害人，致被害人失去重心跌倒等語（
見原判決理由一），是否全無可信，非無研求之餘地。原審未根究明白，遽為上訴人
不利之認定，尤難謂當。以上或係上訴意旨所指摘，或為本院得依職權調查之事項，
應認原判決仍有撤銷發回更審之原因。
據上論結，應依刑事訴訟法第三百九十七條、第四百零一條，判決如主文。
中      華      民      國    八十八    年      三      月    二十五    日
                              最高法院刑事第四庭
                                  審判長法官  陳  錫  奎
                                        法官  洪  清  江
                                        法官  吳  昆  仁
                                        法官  李  伯  道
                                        法官  高  金  枝
      右正本證明與原本無異
                                              書  記  官
中      華      民      國    八十八    年      三      月     三十     日
                                                                       ：
